【裁判字號】    95,重上,48
【裁判日期】    970716
【裁判案由】    分割共有物
【裁判全文】
臺灣高等法院高雄分院民事判決          95年度重上字第48號
上  訴  人  子○○
            壬○○
            丙○○
            丑○○
上一人
訴訟代理人  辛○○
上二人共同
訴訟代理人  楊靖儀律師
            陳裕文律師
            陳正男律師
上  訴  人  甲○○（丁○○之承受訴訟人）
            乙○○（丁○○之承受訴訟人）
            己○○（丁○○之承受訴訟人）
            庚○○（丁○○之承受訴訟人）
被 上 訴人  癸○○
訴訟代理人  戊○○
上列當事人間請求分割共有物事件，上訴人對於中華民國95年5
月17日臺灣屏東地方法院94年度重訴字第7 號所為第一審判決，
提起上訴，本院於民國97年6 月25日言詞辯論終結，判決如下：
      主    文
原判決第三項廢棄。
上開廢棄部分，兩造共有坐落屏東縣長治鄉○○○段一二０地號
土地，面積０．三五二一公頃及同段一二一地號土地，面積０．
七二七四公頃，依下列方法合併分割：如附圖四所示編號Ｅ部分
，面積０．一七二０公頃分歸上訴人甲○○、乙○○、己○○、
庚○○，按應有部分各四分之一保持共有，編號Ｄ部分，面積０
．一七二０公頃分歸上訴人丑○○取得，編號Ｃ部分，面積０．
三四四０公頃分歸被上訴人癸○○取得，編號Ｂ部分，面積０．
一七二０公頃分歸上訴人丙○○取得，編號Ａ部分，面積０．一
七二０公頃分歸上訴人子○○取得，編號Ｆ部分，面積０．０四
七五公頃分歸兩造，按應有部分被上訴人六分之二，上訴人子○
○、丙○○、丑○○各六分之一，上訴人甲○○、乙○○、己○
○、庚○○各二十四分之一保持共有。
其餘上訴駁回。
第二審訴訟費用由上訴人子○○、壬○○、丙○○、丑○○負擔
六分之五，由上訴人甲○○、乙○○、己○○、庚○○負擔十二
分之一，餘由被上訴人負擔。
原判決第一項編號Ｄ部分改為分歸上訴人甲○○、乙○○、己○
○、庚○○按應有部分各四分之一保持共有，第二項編號Ｌ部分
改為分歸上訴人甲○○、乙○○、己○○、庚○○按應有部分各
四分之一保持共有。第四項所得價金應分配給丁○○部分，改為
分配給上訴人甲○○、乙○○、己○○、庚○○各四分之一。
      事實及理由
一、原審判決後，雖僅子○○、壬○○、丙○○、丑○○4 人提
    起上訴，惟本件為分割共有物訴訟，屬固有必要共同訴訟，
    上訴效力及於原審同為被告之丁○○，故丁○○雖未提起上
    訴，仍應將之列為上訴人，合先敘明。
二、上訴人丁○○於民國（下同）95年7 月22日死亡，其繼承人
    甲○○、乙○○、己○○、庚○○4 人聲明承受訴訟（見本
    院卷一第74、75頁），於法相符，應予准許。
三、被上訴人起訴主張：坐落屏東縣長治鄉○○○段11-3地號、
    同段11-78 地號及同段11-103地號土地（以下統稱系爭土地
    甲）為兩造所共有，其共有人及應有部分分別為上訴人丁○
    ○、丑○○、丙○○、子○○均為6 分之1 ；被上訴人癸○
    ○為6 分之2 。坐落屏東縣屏東市○○段550 地號、同段55
    1 地號、同段552-1 地號及同段552-2 地號土地（以下統稱
    系爭土地乙）為兩造所共有，兩造之應有部分均為6 分之1
    。坐落屏東縣長治鄉○○○段120 地號及同段121 地號土地
    （以下統稱系爭土地丙）為兩造所共有，其共有人及應有部
    分分別為上訴人丁○○、丑○○、丙○○、子○○均為6分
    之1 ；被上訴人癸○○為6 分之2 。兩造間就系爭土地甲、
    乙、丙均無不分割之約定，復無法達成分割協議，且系爭土
    地亦無不能分割之情形，爰依法訴請法院准予裁判分割，並
    希望照第一審判決方式分割等語。
四、上訴人丙○○、丑○○均以：同意分割，但系爭土地甲、乙
    、丙均是先父李保來所有，其於生前即49年9 月就將上開土
    地分給兩造6 兄弟分耕、分管，嗣後兩造並於59年3 月26日
    簽立家產分割同意書（見原審卷一第70、71頁）。依據系爭
    家產分割同意書，系爭土地乙由上訴人丙○○、丑○○2 人
    均分，而系爭土地甲、丙才是被上訴人及上訴人子○○、壬
    ○○、丁○○4 人所分得之土地，兩造亦依照上開方式分耕
    分管至今，故希望按照系爭家產分割同意書所約定方式分割
    ，基此，系爭土地乙應依屏東縣屏東地政事務所97年3 月17
    日繪製之複丈成果圖如附圖一所示之方式辦理分割，系爭土
    地甲應予變賣，所得價金由上訴人甲○○、乙○○、庚○○
    、己○○共同分得4 分之1 ，子○○分得4 分之1 ，癸○○
    分得4 分之2 ，系爭土地丙，應依上開97年3 月17日之複丈
    成果圖如附圖二所示之分割方法辦理分割（如第一順位上訴
    聲明，見本院卷(二)第154 、155 頁）。如鈞院認不能依「家
    產分割同意書」分割，系爭土地乙部分，請依附圖三之方式
    分割，系爭土地甲應予變賣，所得價金由丙○○、丑○○、
    子○○各分得6 分之1 ，甲○○、乙○○、庚○○、己○○
    共同分得6 分之1 ，癸○○分得6 分之2 。系爭土地丙應依
    如附圖四所示方法分割（如第二順位上訴聲明）等語，並請
    求將原判決廢棄。
    上訴人子○○則以：同意分割，但不同意依屏東縣屏東地政
    事務所97年3 月20日屏所地二字第0970002748號複丈成果圖
    分割，分割方式應用抽籤決定等語，並請求將原判決廢棄。
    上訴人壬○○則以：同意分割，系爭土地乙部份，若依原判
    決所為分割之方式分割，伊分得Ｅ、Ｉ部分，伊欲自其中一
    筆土地前往另一筆土地時，須繞道甚遠，不方便，伊同意屏
    東縣屏東地政事務所97年3 月20日屏所地二字第0970002748
    號複丈成果圖所附附圖三分割方式，希望照原審法院79年度
    家訴字第15號、82年度訴字第687 號和解筆錄方式處理，不
    同意癸○○訴訟代理人戊○○就附圖三變更之分割方式等語
    ，並請求將原判決廢棄。
    上訴人（視為上訴人）丁○○之承受訴訟人乙○○、庚○○
    則以：同意丙○○第一順位之分割方案，即依屏東縣屏東地
    政事務所97年3 月17日繪製之複丈成果圖附圖一、二方式分
    割。上訴人（視為上訴人）丁○○之承受訴訟人己○○則以
    ：不同意以抽籤方式處理。
    上訴人（視為上訴人）丁○○之承受訴訟人甲○○則以：同
    意屏東縣屏東地政事務所97年3月20日屏所地二字第0970002
    748號複丈成果圖附圖一、二分割方式。
五、被上訴人主張系爭土地甲、乙、丙共有人及應有部分均如前
    述，此有其提出之土地登記簿為證，且為兩造所不爭執，此
    部分自堪信為真實。
六、按各共有人，除因物之使用目的不能分割或契約訂有不分割
    之期限者外，得隨時請求分割共有物，民法第823條第1項定
    有明文。又每宗耕地分割後每人所有面積未達0.25公頃者，
    不得分割。但農業發展條例中華民國89年1月4日修正施行前
    之共有耕地，得分割為單獨所有。同條例第16條第1項第4款
    亦有明文。本件被上訴人主張系爭土地甲、乙、丙為兩造所
    共有，共有人及應有部分分別如前所述，兩造間就系爭土地
    甲、乙、丙並無不得分割之特約，惟兩造就分割方法迄未能
    達成協議等情，有土地登記謄本及原審94年1月7日調解程序
    筆錄附卷可稽（見一審卷〈一〉第12頁至第25頁及第40頁至
    第43頁、第35頁至第37頁），復為上訴人所不爭執，堪信為
    實。又系爭土地甲包含之3筆土地、系爭土地丙包含之2筆土
    地及系爭土地乙中之屏東市○○段550地號、同段551地號、
    同段552 之1 地號土地等8 筆土地均為一般農業區之農牧用
    地，依農業發展條例第3 條第11款之規定，係屬耕地，上開
    8 筆土地分割後雖兩造依其應有部分換算取得之面積未能均
    達0.25公頃，惟因系爭土地係農業發展條例89年1 月4 日修
    正、同年月6 日施行前之共有耕地，有上開土地登記謄本在
    卷可參，則依前揭規定，依法自非不得分割。從而，被上訴
    人訴請分割上開8 筆土地，即無不合，應予准許。
七、上訴人丙○○、丑○○雖主張，依據家產分割同意書，系爭
    土地乙係由丙○○、丑○○二人均分，系爭土地甲、丙係由
    癸○○及子○○、壬○○、丁○○4 人取得，故應依丙○○
    、丑○○第一順位上訴聲明所提出之方式分割云云，惟查，
    姑不論系爭同意書是否確為兩造所親自簽立，則先由系爭同
    意書簽立之時點觀之，系爭同意書係於59年3 月26日所簽立
    ，而兩造之被繼承人李保來於71年6 月25日方過世之事實，
    為兩造所不爭執，應堪信為真實，是系爭同意書簽立之時，
    兩造之父親李保來顯尚存活，則系爭同意書在性質上絕非係
    兩造基於繼承人之身分就當時仍為兩造之父親李保來所有之
    系爭土地甲及系爭土地丙所為之遺產分割協議，至於系爭土
    地乙之共有人雖當時即為兩造，但在系爭協議書中並未將系
    爭土地乙分開特別處理，而係與其他各筆土地一併分配分管
    範圍，是就有關系爭土地乙的部分不能自系爭同意書中割裂
    觀察，故有關系爭土地乙之記載性質上亦僅能認為係兩造之
    分管協議，且雖系爭同意書之名稱為家產分割協議書，惟若
    由系爭同意書之內容觀之，可知其內容第1 項包含「... ，
    將耕地出租與丙○○、丑○○承耕，而承租人丙○○、丑○
    ○每年應繳納租谷各壹仟台斤分兩期（每年六月十二月）給
    付嚴父李保來取得。」，第2 項亦包含「... ，輪流出租與
    子○○、癸○○、丁○○承耕，承租人按年應繳納租金貳仟
    伍佰台斤分兩期（每年六月十二月）均分給付嚴父取得」等
    記載，是系爭同意書既亦記載上開有關兩造之父親李保來將
    系爭土地分別出租與兩造之相關事宜，則系爭同意書實質上
    應非分割共有物之協議，應係兩造之父親李保來將其所有之
    土地分配與兩造使用之分配表。況，兩造之父李保來嗣後於
    68年3 月4 日將當時之番子寮段20號土地部分出售他人（有
    不動產買賣契約書可證，見本院卷(一)第102 頁），使該同意
    書所指涉之土地已不完整，嗣後72年5 月3 日之遺產分割協
    議書（見一審卷第86頁、本院卷(一)第95頁）亦因壬○○、子
    ○○拒絕蓋章而無法達成協議，壬○○嗣於79年7 月向原審
    法院提起遺產登記之訴，兩造於79年8 月20日達成和解上開
    同意書所載之將番子寮8 筆遺產（少前述已經李保來出售之
    番子寮20號一筆），依兩造按每筆土地繼承各得6 分之1 之
    權利為移轉登記（見一審卷(一)89頁），可見嗣後兩造已以新
    約變更先前之家產分割同意書之約定。從而，丙○○、丑○
    ○主張，應依上開家產分割同意書之約定來分割云云，尚難
    採取。
八、次查，系爭土地甲現均供農業使用；系爭土地乙中屏東縣屏
    東市○○段550 地號土地尚有洋房1 棟、石綿瓦車庫1 座、
    水井1 座及椰子園，其中同段551 地號土地上有老舊洋房 2
    棟、磚造平房1 棟、鐵棚車庫1 棟、其中552 之1 地號土地
    現供農業使用、其中同段552之2 地號土地上有磚造平房1棟
    、廢棄豬舍一棟及其餘老舊房屋；系爭土地丙上除有工寮一
    棟外，均供農業使用等情，業經原審至現場勘驗明確，且囑
    託屏東縣屏東地政事務所派員實施測量，有勘驗筆錄、現場
    簡圖及土地複丈成果圖在卷可稽（見一審卷〈一〉第142 頁
    至第147 頁、第171 頁至第173 頁）。
  (一)系爭土地甲之分割方法：
    就系爭土地甲，被上訴人主張按兩造應有部分比例變價分割
    等語，且上訴人亦均同意按被上訴人所提出之變價方式分割
    。茲審酌系爭土地之使用現況、各共有人之應有部分比例，
    及為徹底消滅共有關係，若採原物分割之方式，因系爭土地
    甲中屏東縣長治鄉○○○段11之3 地號、同段11之78地號及
    同段11之103 地號土地之3 筆土地並未相連，依法未能採取
    合併分割之方式，則單獨就上開11之3 地號土地觀之，癸○
    ○可得利用之面積為696 平方公尺，丁○○、丑○○、丙○
    ○、子○○可得利用之面積均為348 平方公尺；單獨就上開
    11之78地號土地觀之，被上訴人可得利用之面積為32平方公
    尺，丁○○、丑○○、丙○○、子○○可得利用之面積均為
    16平方公尺；單獨就上開11之103 地號土地觀之，被上訴人
    可得利用之土地為49平方公尺，丁○○、丑○○、丙○○、
    子○○可得利用之面積均為24.5平方公尺，是各共有人分得
    之土地，面積顯然過小且分割後之地形亦難求方正，顯不利
    於各種用途之使用，故就系爭土地甲不能採行原物分割之方
    式，只得予以變賣，將所得價金各按應有部分比例分配予各
    共有人，如此始能將本件土地發揮最高之經濟上利用價值，
    並符合分割共有物應徹底消滅共有關係及公平合理之旨，據
    此，爰依法為變價分割，並依應有部分比例分配。至丙○○
    、丑○○辯稱；系爭土地甲應變價分割，但希望依據系爭同
    意書之約定，由癸○○、丁○○、壬○○、子○○來分配云
    云，因如前所述，系爭同意書並非兩造就系爭土地之分割協
    議，且前揭分配方式顯與兩造就系爭土地甲之應有部分不符
    ，故尚難採取。
  (二)系爭土地乙之分割方法：
    1.被上訴人主張依據系爭土地乙中坐落屏東縣屏東市○○段
      550地號、同段551地號、同段552之1地號之使用現狀，將
      上開3筆土地合併分割為6筆土地等語，而提出如原判決附
      圖一（本判決附圖五）所示之分割方案，且子○○、壬○
      ○於原審均同意按癸○○所提出主張之分割方案分割。因
      兩造均稱同意合併分割（見一審卷〈二〉第239頁），故
      本院審酌各共有人之使用現況位置、應有部分比例及上開
      土地上除坐落在附圖一所示之Ｊ部分上之丑○○所有之磚
      造平房狀況尚佳，應予保留外，其餘之建物均相當老舊，
      較無保留價值後，及兩造所陳之意願後，認以如原判決第
      1 項所載即如原判決附圖一所示之方法為宜。
      另按法院為分割共有土地時，因該土地內部分土地之使用
      目的不能分割時（如道路），仍可將該部分土地不予分割
      而仍維持共有之狀態，此有最高法院69年台上字第1831號
      判例意旨可供參酌，則如分割後因有各共有人間確有共同
      使用某部分土地之必要，否則即可能使分割後之土地形成
      袋地，而減損土地之經濟利用價值，並可能導致日後通行
      權訴訟之爭執時，法院為求訴訟經濟及避免當事人間往後
      之爭執，在斟酌分割方案時，應可就此部分土地預留為供
      通行道路使用，而依其使用目的不為分割並維持共有之狀
      態。經查，如附圖五所示之F及M部分土地，分別可供如附
      圖所示A、B、C、D、E部分土地及附圖所示I、H、G部分土
      地通行至公路之事實，業經原審勘驗屬實，有上開勘驗筆
      錄、複丈成果圖在卷可證，則依首揭說明，如附圖五所示
      F及M部分土地依其使用目的並不能分割，故應各按兩造各
      6分之1之應有部分比例保持共有。
    2.上訴人丙○○、丑○○雖先位主張，系爭土地乙應依上開
      家產分割同意書之規定，依97年3 月19日之複丈成果圖附
      圖一之方式分割，給丙○○、丑○○二人取得云云，惟查
      ，系爭土地乙不能依上述之家產分割同意書分割已如前述
      ，且此顯與系爭土地乙之現共有人及其應有部分不相符，
      難謂適法，故本院不予採取。
      丙○○、丑○○另備位主張，系爭土地乙應依97年3 月19
  日之複丈成果圖附圖三之方式分割，惟查，依此方式分割，丑
  ○○分到之編號Ａ之土地呈Ｌ型，且分到編號Ｌ、Ｋ者將不能
  直接通達6 米寬之Ｍ道路，只能直接通達編號Ｏ之道路，且使
  各共有人分到之單獨所有之面積較依附圖五（即原判決附圖一
  ）所分到之單獨所有之面積小，故此分割方式仍非最適宜，本
  院不予採取。
  上訴人壬○○雖稱，系爭土地乙部分，若依原判決所為之分割
  方式分割，伊分得Ｅ、Ｉ部分，伊欲自其中一筆土地前往另一
  筆土地時，須繞道甚遠，不方便云云，惟查經本院勘驗現場結
  果，在系爭土地乙上行走，距離並不遠，且依原判決之分割方
  式壬○○所分到者與依附圖三所分到者（Ｅ、Ｉ）二者差距尚
  小，故壬○○此部分主張，並不可採。
  (三)系爭土地丙之分割方式：
    被上訴人主張，依據系爭土地丙之使用現狀，將系爭土地丙
    中之屏東縣長治鄉○○○段120 地號及同段121 地號土地2
    筆土地合併分割為5 筆土地，按應有部分分配給各共有人單
    獨所有等語，且兩造均同意合併分割，本院審酌系爭土地之
    使用現況、兩造之應有部分比例及所陳之意願後，認以97年
    3 月17日之複丈成果圖附圖四所示之分割方法為宜，且兩造
    中除子○○主張應以抽籤方式決定分配位置外，餘均同意此
    分割方式，且子○○於上訴理由中亦主張，將現有田中道路
    保留，此分割方式亦符合其主張，故本院採取此分割方式。
九、綜上本院所採分割方式，除關於系爭土地丙部分與原審不同
    外，餘系爭土地甲、乙部分均與原判決相同，故關於系爭土
    地丙之分割方式，上訴意旨求予廢棄改判，為有理由，自應
    由本院將原判決此部分（即原判決主文第三項）廢棄改判如
    主文所示，關於系爭土地甲、乙之分割方式，上訴意旨求予
    廢棄改判，為無理由，應予駁回。
十、本件事證已明，兩造其餘攻擊防禦方法與判決之結果不生影
    響，爰不加以一一論述，併此敘明。
十一、據上論結，本件上訴為一部有理由，一部無理由，依民事
      訴訟法第450條、第449條第1項、第79條、第85條第1項、
      第80條之1，判決如主文。
中    華    民    國    97    年    7    月     16    日
                            民事第四庭
                                 審判長法官  蔡文貴
                                 法      官  謝靜雯
                                 法      官  黃科瑜
以上正本證明與原本無異。
如對本判決上訴，須於判決送達後20日內向本院提出上訴狀，其
未表明上訴理由者，應於上訴後20日內向本院提出上訴理由書（
均須按他造當事人之人數附繕本）。上訴時應提出委任律師或具
有律師資格之人之委任狀，並依附註條文規定辦理。
中    華    民    國    97    年    7    月     18    日
                                 書  記  官  邱麗莉
附註：
民事訴訟法第466條之1 ：
對於第二審判決上訴，上訴人應委任律師為訴訟代理人，但上訴
人或其法定代理人具有律師資格者，不在此限。
上訴人之配偶、三親等內之血親、二親等內之姻親，或上訴人為
法人、中央或地方機關時，其所屬專任人員具有律師資格並經法
院認為適當者，亦得為第三審訴訟代理人。第1 項但書及第2 項
情形，應於提起上訴或委任時釋明之。


司法院資訊處製作；財團法人民間司法改革基金會備份。
